臺灣桃園地方法院民事判決　九十二年訴字第二一六六號
　　原　　　告　乙○○
　　訴訟代理人　呂傳勝律師
　　被　　　告　戊○○
　　兼
　　訴訟代理人　丁○○
　　被　　　告　丙○○○
　　 　　　　 　己○○
　　訴訟代理人　甲○○
右當事人間請求分割共有物事件，經本院於中華民國九十三年七月二十一日言詞辯論
終結，判決如左：
    主      文
被告戊○○、丙○○○、丁○○、己○○就坐落桃園縣桃園市○○段埔子小段一六四
三之八地號土地，關於被繼承人羅福來應有部分二分之一部分，應辦理公同共有之繼
承登記。
前項被告辦理繼承登記後，兩造共有坐落桃園縣桃園市○○段埔子小段一六四三之八
地號土地（地目：建，面積一○八平方公尺），如附圖所示編號Ａ部分（面積五四平
方公尺）歸原告所有。Ｂ部分（面積五四平方公尺）歸被告戊○○、丙○○○、丁○○、己○○維持公同共有。
訴訟費用由被告負擔二分之一，餘由原告負擔。
    事      實
甲、原告方面：
一、聲明：
  (一)被告應就坐落桃園縣桃園市○○段埔子小段一六四三之八地號土地，關於被繼承
    人羅福來應有部分二分之一部分，辦理繼承登記為被告公同共有。
  (二)兩造共有前項土地，准予原物分割。
二、陳述：坐落桃園縣桃園市○○段埔子小段一六四三之八地號土地（地目：建，面
    積一○八平方公尺，下稱系爭土地）原為原告與羅福來所共有，應有部分各為二
    分之一，嗣羅福來八十一年六月五日死亡，由被告戊○○、丙○○○、丁○○、
    己○○繼承，然被告四人迄未辦理繼承登記，且兩造間並無不為分割之約定，亦
    無因物之使用目的不能分割情事，共有人間就分割方法復不能達成協議，爰依民
    法第八百二十四條第二項規定，求為命被告就羅福來應有部分二分之一辦理繼承
    登記後，為原物分割之判決。
三、證據：提出土地登記謄本一件、被告戶籍謄本三件為證。
乙、被告方面：
    被告己○○未於最後言詞辯論期日到場，據其前次到庭與被告戊○○、丙○○○
    、丁○○所為之聲明及陳述略以：
一、聲明：原告之訴駁回。
二、陳述：被告之被繼承人羅福來與原告之前手曾約定系爭土地供道路使用，且系爭
    土地目前為被告丁○○所有門牌號碼為桃園縣桃園市○○路四三巷十三號廠房對
    外之唯一聯絡道路，因物之使用目的不能分割。
丙、本院依職權履勘現場，並囑託桃園縣桃園地政事務所測量並繪製複丈成果圖。
    理      由
一、按訴狀送達後，原告不得將原訴變更或追加他訴，但減縮應受判決事項之聲明者
    ，不在此限，民事訴訟法第二百五十五條第一項第三款定有明文。本件原告於起
    訴狀第三項聲明請求被告應將原告分得之土地交付原告，嗣於九十三年二月四日
    本院審理中撤回此項聲明，此係減縮應受判決之聲明，核與民事訴訟法第二百五
    十五條第一項第三款規定相符，應予准許；被告己○○未於最後言詞辯論期日到
    場，核無民事訴訟法第三百八十六條各款所列情形，爰依原告之聲請，由其一造
    辯論而為判決。
二、原告主張坐落桃園縣桃園市○○段埔子小段一六四三之八地號土地為伊與已故之
    羅福來共有，應有部分各為二分之一，羅福來於八十一年六月五日死亡，由被告
    戊○○、丙○○○、丁○○、己○○繼承，然迄未辦理繼承登記等事實，業據其
    提出土地登記謄本及被告四人之戶籍謄本等件為證，並為被告所不爭執，自堪信
    為真實。
三、按因繼承於登記前已取得之不動產物權者，非經登記不得處分其物權，民法第七
    百五十九條定有明文。再按法院裁判分割共有物而以原物分配於各共有人時，係
    使共有關係變更為單獨所有，其性質為共有人間應有部分之交換，自屬處分行為
    ，如係變賣共有物而以價金分配於共有人，即係以處分共有物為分割之方法，均
    以共有人之處分權存在為前提，倘共有不動產之共有人中有人於分割前死亡者，
    於其繼承人未為繼承登記前，依民法第七百五十九條規定，不得處分該死亡共有
    人之應有部分，其繼承人倘未先行辦妥繼承登記，其他共有人得於請求分割共有
    物之同時，合併請求該等繼承人辦理繼承登記，最高法院六十九年台上字第一一
    三四號判例意旨可資參照。系爭土地共有人中，羅福來已於八十一年六月五日死
    亡，其繼承人即被告戊○○、丙○○○、丁○○、己○○尚未辦理公同共有之繼
    承登記，已如前述，從而，原告請求被告戊○○、丙○○○、丁○○、己○○就
    系爭土地，關於被繼承人羅福來應有部分二分之一部分，應辦理公同共有之繼承
    登記，即無不合。
四、被告雖抗辯：系爭土地目前供道路使用，且羅福來與原告之前手曾有不為分割之
    協議，依法不得分割等語。按各共有人得隨時請求分割共有物，民法第八百二十
    三條第一項前段定有明文。同條項但書雖規定，因物之使用目的不能分割或契約
    訂有不分割之期限者，不在此限。然查：(一)前項契約所定不分割之期限，不得逾
    五年。逾五年者，縮短為五年，民法八百二十三條第二項定有明文。本件被告抗
    辯伊等之被繼承人羅福來於六十二年間購買系爭土地時，即與原告之前手約定不
    為分割，惟查姑不論原告始終否認有所謂約定使用不分割之特約，被告又未能舉
    證證明原告之前手與羅福來間確有供作道路使用不分割之特約等情，縱認原告之
    前手與被告之被繼承人羅福來間就系爭土地曾達成不分割協議，其不分割之期限
    依民法第八百二十三條第二項應縮短為五年，則不分割之期限應於六十七年間即
    已屆滿，是被告抗辯有不分割特約，不能分割云云，不足採信。(二)又民法第八百
    二十三條第一項但書規定因物之使用目的不能分割者，共有人不得請求分割共有
    物之立法意旨在於增進共有物之經濟效用，並避免不必要之紛爭。例如供共有人
    共同使用之道路，或已闢為供公眾通行使用道路之共有土地，事涉公益，均屬因
    土地之使用目的，不能分割。經查，系爭土地目前雖為被告丁○○經營之工廠通
    行至大連二街之聯外道路，然系爭土地旁僅有丁○○經營之工廠，其餘部分均為
    空地，亦未連接其餘道路，非屬供共有人共同使用之道路，亦非供公眾通行使用
    等事實，業經本院至現場勘驗屬實，是系爭土地亦無因物之使用目的不能分割之
    情形，兩造既無法就分割方法達成協議，則原告訴請裁判分割共有土地，自無不
    合。
五、按分割共有物以原物分配於各共有人為原則，應依共有物之性質、經濟效用及全
    體共有人之利益為公平之判決。經查：系爭土地為狹長Ｌ形土地，西南方為桃園
    市○○○街道路，其上並無建築物之事實，業經本院勘驗屬實，而依原告所提出
    之方割方案即附圖編號Ａ部分歸原告取得，Ｂ部分歸被告公同共有，則被告丁○○所經營之工廠仍得藉由其所分得之Ｂ部分土地與大連二街相通，原告分得之Ａ
    部分土地亦得直接與大連二街聯絡，對外均有適當之聯絡道路，不致產生袋地，
    兩造分得之土地價值亦屬相當，爰審酌全體共有人之聲明及利害關係，共有物之
    性質及價值、經濟效用、使用現狀及全體共有人之利益，本院認上開分割方法，
    堪稱允當。
六、綜上所述，原告請求裁判分割兩造共有之系爭土地，及被告戊○○、丙○○○、
    丁○○、己○○就系爭土地，關於被繼承人羅福來應有部分二分之一部分，應辦
    理公同共有之繼承登記，為有理由，應予准許。又如附圖之分割方案，既能兼顧
    兩造土地之利用及經濟利益，對兩造皆屬公平有利，本院認應屬適當。
七、末按因共有物分割、經界或其他性質上類似之事件涉訟，由敗訴當事人負擔訴訟
    費用顯失公平者，法院得酌量情形，命勝訴之當事人負擔其一部，民事訴訟法第
    八十條之一定有明文。查系爭土地既因兩造無法達成分割協議，原告因而提起訴
    訟，兩造均因系爭土地之分割而均蒙其利，依上開說明，本院認此部分訴訟費用
    應由兩造按應有比例分擔始為公平。
八、據上論結，本件原告之訴為有理由，依民事訴訟法第三百八十五條第一項前段、
    八十條之一，判決如主文。
中　　　華　　　民　　　國　　九十三　　年　　　六　　　月　　　十　　　日
                                    臺灣桃園地方法院民事第三庭
~B法　　　官　劉佩宜
右為正本係照原本作成
如對本判決上訴應於判決送達後廿日內向本院提出上訴狀
中　　　華　　　民　　　國　　九十三　　年　　　六　　　月　　　十　　　日
~B法院書記官　吳仁心
